臺灣高雄地方法院刑事判決　　　　　　 96年度簡上字第120號
上　訴　人
即　被　告　丁○○
　　　　　　　　　　　1號
上列上訴人即被告因誣告案件，不服本院高雄簡易庭中華民國95
年12月29日95年度簡字第7722號所為第一審判決（聲請簡易判決
處刑書案號：臺灣高雄地方法院檢察署95年度偵緝字第3054號）
，提起上訴，本院管轄之第二審合議庭判決如下：
    主  文
原判決撤銷。
丁○○犯未指定犯人誣告罪，處有期徒刑月，如易科罰金，以
銀元佰元即新台幣玖佰元折算壹日。
    事  實
一、丁○○明知其所簽發以台北富邦銀行內湖分行為付款人之支
    票1 張（帳號：000000000 號，票號：NH0000000 號，發票
    人：丁○○，金額：新台幣30,000元，發票日期：民國94年
    12月6 日），係其所交付予友人丙○○作為借款之用，並無
    遺失之事實。詎其為免前揭支票遭持票人兌現，竟基於誣告
    不特定人犯罪之犯意，於94年12月2 日，前往台北富邦銀行
    內湖分行（即前揭支票上所記載之付款銀行），以前揭支票
    於94年11月1 日在台北市○○街遺失為由，向該付款銀行辦
    理支票掛失手續，並填寫遺失票據申報書，請求警察機關協
    助偵查侵占遺失物罪嫌之人，再由票據交換所轉至高雄市政
    府警察局左營分局，而以書面向高雄市政府警察局左營分局
    誣告持有該支票之人涉犯侵占遺失物罪。嗣因丙○○持前揭
    支票向甲○○借款後，由甲○○之子蔡芳志持該支票至合作
    金庫灣內分行欲兌現時卻遭退票，而循線查知上情。
二、案經高雄市政府警察局左營分局報告台灣高雄地方法院檢察
    署檢察官聲請簡易判決處刑。
    理  由
壹、證據能力方面
    按被告以外之人於審判外之陳述，雖不符前四條之規定，而
    經當事人於審判程序同意作為證據，法院審酌該言詞陳述或
    書面陳述作成時之情況，認為適當者，亦得為證據。當事人
    、代理人或辯護人於法院調查證據時，知有第159 條第1 項
    不得為證據之情形，而未於言詞辯論終結前聲明異議，視為
    有前項之同意，刑事訴訟法第159 條之5 定有明文。查本件
    被告、檢察官均對本院所提示證人丙○○、甲○○之警詢筆
    錄、前揭支票影本（見警卷第5 頁）、台灣票據交換所退票
    理由單（見警卷第5 頁）、被告所填寫之遺失票據申報書（
    見警卷第6 頁）、票據掛失止付通知書（見警卷第7 頁）及
    提示人為蔡芳志之掛失止付票據提示人資料查報表（見警卷
    第8 頁）等證據，在本院審判程序表示同意作為本案證據（
    見本院簡上字卷第48、49頁），是本院審酌該言詞陳述或書
    面陳述作成時之情況，認為適當，自得採為證據，先行敘明
    。
貳、實體方面
一、上揭犯罪事實業據被告於本院審理時坦承不諱（見本院簡上
    字卷第53頁），核與證人丙○○於警詢證述：前揭支票係被
    告親自交付給伊後，伊再將該支票交予甲○○等語（見警卷
    第2 、3 頁），及證人甲○○於警詢、本院審理時證稱：該
    支票係向丙○○拿取，之後由伊兒子蔡芳志持往銀行兌現卻
    遭退票等語（見警卷第1 頁、第1 之1 頁，本院簡上字卷第
    49、50頁）相符，且有前揭支票影本（見警卷第5 頁）、台
    灣票據交換所退票理由單（見警卷第5 頁）、被告所填寫之
    遺失票據申報書（見警卷第6 頁）、票據掛失止付通知書（
    見警卷第7 頁）及提示人為蔡芳志之掛失止付票據提示人資
    料查報表（見警卷第8 頁）各1 份附卷可稽，足認被告自白
    與事實相符。本案事證明確，被告犯行堪予認定，被告於本
    院審判程序時請求傳喚證人丙○○，已無必要，附此敘明。
二、被告行為後，如附表所示之相關法律亦均業經變更，並俱於
    95年7 月1 日施行，玆經整體比較結果，裁判時法並未較為
    有利，從而依刑法第2 條第1 項規定，自應適用各該行為時
    法論罪科刑。
三、核被告所為，係犯刑法第171 條第1 項之未指定犯人誣告罪
    。又按刑法第172 條誣告罪自白減免之規定，並不專在獎勵
    犯罪人之悛悔，而要在引起偵查或審判機關之易於發見真實
    ，以免被誣告人終於受誣，故不論該被告之自白在審判前或
    審判中，自動或被動，簡單或詳細，一次或二次以上，並其
    自白後有無翻異，苟其自白在所誣告之案件裁判確定以前，
    即應依該條規定減免其刑，最高法院89年度台上字第3824號
    判決可資參照。查本件上訴人即被告固於警詢、偵查中否認
    犯行，但其於所誣告之持有上揭支票者涉犯侵占遺失物案件
    裁判確定前，業已於本院96年5 月2 日審判程序自白，即與
    刑法第172 條所定應予減免其刑之要件相符，自應依刑法第
    172 條規定減輕其刑。原審以被告犯罪事證明確，予以論罪
    科刑，固非無見，惟被告於本院96年5 月2 日審理時已自白
    犯行，有該次審判程序筆錄（見本院簡上字卷第53頁）在卷
    可憑，原審判決未及審酌被告於裁判確定前自白，依刑法第
    172 條規定之應予減輕其刑之法定事由，即有未恰。是被告
    原以否認犯罪為由提起上訴，指摘原判決不當，其上訴固無
    理由，惟原判決既有上開可議之處，自屬無可維持，應由本
    院撤銷改判。爰審酌被告明知支票並未遺失，而係交付他人
    作為借款之擔保，竟向警察機關謊報遺失，造成警方人力之
    無端損失，妨害國家司法權之正確性，並影響潛在無辜第三
    人之名譽、自由，自屬可議，惟念其於本院審理時已坦承犯
    行，且因法律觀念淡薄，一時失慮，觸犯刑章等一切情狀，
    量處如主文所示之刑，並依修正前刑法第41條第1 項規定諭
    知易科罰金之折算標準，以資懲儆。
據上論斷，依刑事訴訟法第455 條之1 第1 項、第3 項、第369
條第1 項前段、第364 條、第299 條第1 項前段，刑法第2 條第
1 項、第171 條第1 項、第172 條、修正前刑法第41條第1 項前
段，刑法施行法第1 條之1 ，修正前罰金罰鍰提高標準條例第2
條，判決如主文。
本案經檢察官乙○○到庭執行職務。
中　　華　　民　　國　　96　　年　　5 　　月　　16　　日
                  刑事第三庭  審判長法　官  田平安
                                    法  官  錢衍蓁
                                    法  官  郭瓊徽
以上正本證明與原本無異。
不得上訴。
中　　華　　民　　國　　96　　年　　5 　　月　　17　　日
　　　　　　　　　　　　　　　　　　書記官  陳瓊芳
附錄
中華民國刑法第171條
未指定犯人，而向該管公務員誣告犯罪者，處1 年以下有期徒刑
、拘役或3 百元以下罰金。
未指定犯人，而偽造、變造犯罪證據，或使用偽造、變造之犯罪
證據，致開始刑事訴訟程序者，亦同。
中華民國刑法第172 條 (偽證、誣告自白減免)
犯第168 條至第171 條之罪，於所虛偽陳述或所誣告之案件，裁
判或懲戒處分確定前自白者，減輕或免除其刑。
┌───────────────────────────────────────────────┐
│附表：                                                                                        │
├──────┬─────────────┬─────────────┬───────┬────┤
│相關變更條文│行為時法（下稱舊法）之內容│裁判時法（下稱新法）之內容│比  較  理  由│備    註│
├──────┼─────────────┼─────────────┼───────┼────┤
│刑法第33條第│罰金：（銀元）1 元以上。  │罰金：新臺幣1,000 元以上，│罰金刑之下限，│舊法有利│
│5 款：罰金刑│                          │以百元計算。              │由銀元10元（亦│        │
│下限變更    │                          │                          │經提高）即新臺│        │
│            │                          │                          │幣30元，提高為│        │
│            │                          │                          │新臺幣1,000元 │        │
├──────┼─────────────┼─────────────┼───────┼────┤
│【易科罰金折│犯最重本刑為5 年以下有期徒│犯最重本刑為5 年以下有期徒│易科罰金折算標│舊法有利│
│算標準變更】│刑以下之刑之罪，而受6 個月│刑以下之刑之罪，而受6 個月│準由銀元300 元│        │
│修正前刑法第│以下有期徒刑或拘役之宣告…│以下有期徒刑或拘役之宣告者│即新臺幣900 元│        │
│41條第1 項前│得以（銀元，下同）1 元以上│，得以新臺幣1,000 元、2,00│，提高為以新臺│        │
│段、修正前罰│3 元以下折算1 日，易科罰金│0 元或3,000 元折算1 日，易│幣1,000 元、2,│        │
│金罰鍰提高標│。依刑法第41條易科罰金…就│科罰金。                  │000 元或3,000 │        │
│準條例第2 條│其原定數額提高為100 倍折算│                          │元折算1日。   │        │
│→現行刑法第│1 日；法律所定罰金數額未依│                          │              │        │
│41條第1 項前│本條例提高倍數，或其處罰法│                          │              │        │
│段          │條無罰金刑之規定者，亦同。│                          │              │        │
└──────┴─────────────┴─────────────┴───────┴────┘
